【裁判字號】    95,上易,38
【裁判日期】    950222
【裁判案由】    詐欺
【裁判全文】
臺灣高等法院臺中分院刑事判決          95年度上易字第38號
上  訴  人  臺灣南投地方法院檢察署檢察官
被      告  丙○○
上列上訴人因被告詐欺案件，不服臺灣南投地方法院94年度易字
第200號中華民國94年11月24日第一審判決 （起訴案號：臺灣南
投地方法院檢察署93年度偵緝字第238號 ），提起上訴，本院判
決如下：
    主  文
上訴駁回。
    理  由
一、公訴意旨略以：
  (一)被告丙○○明知自己已無支付能力，財務狀況陷於窘境，竟
    意圖為自己不法之所有，於民國（下同）90年9月14日向告
    訴人甲○○借款新臺幣（下同）50萬元，期限1個月，除開
    立同額之本票以為擔保外，並書立讓渡書，並向告訴人甲○○詐稱，若屆期不能返還，願將其名下之裕隆牌汽車1輛讓
    渡予告訴人甲○○，惟屆期非但不能返還，並將前開裕隆牌
    汽車典當予他人；被告丙○○於91年3月4日，復基於同一詐
    欺之概括犯意，向告訴人甲○○借款45萬元，言明只週轉1
    、2個月，並書立保管條1紙以為證，惟屆期又不返還；被告
    丙○○復於90年9月間至91年3月間，連續持自己或他人之支
    票4張，金額共87萬7千5百元，向告訴人甲○○調現，惟至
    91年中起，被告丙○○即避不見面，而前開4張支票又陸續
    跳票，告訴人甲○○至此始知受騙。
  (二)被告丙○○明知自己已無支付能力，財務狀況陷於窘境，竟
    意圖為自己不法之所有，連續自90年4月間起，至91年間止
    ，連續多次以謊稱甲○○之堂弟江瑞益（本名江金山）作生
    意亟需週轉為由，而以自己所開立之支票為擔保，陸續向告
    訴人丁○○借款達125萬5千元，惟屆期均不能兌現，被告丙○○遂於91年3月9日另簽立本票1紙，以換回前開所有已遭
    退票之支票，然而歷時5個月仍不能清償，被告丙○○遂於
    91年8月24日再書立切結書，承諾分期償付，並陸續以從他
    人處取得之支票3張，以為清償，然告訴人丁○○屆時提示
    ，均遭退票，被告丙○○從此避不見面，告訴人丁○○始知
    受騙。
  (三)因認被告丙○○連續涉犯刑法第339條第1項之詐欺取財罪嫌
    等語。
二、公訴意旨認被告丙○○涉犯詐欺罪嫌，無非以告訴人甲○○
    、丁○○之指訴及卷附讓渡書影本、切結承諾書影本、保管
    條影本各1紙及本票影本2紙、支票影本7紙及退票理由單影
    本6紙等為據，暨被告所辯向告訴人甲○○及丁○○借款，
    均屬出名代案外人江瑞益借款，自己並非真正借款人一節，
    為證人江瑞益到庭結證否認在卷，且江瑞益與甲○○係堂兄
    弟關係，衡情彼此間若有借貸，亦無委諸外人必要，所辯不
    合常理，及被告既無從說明借錢後之資金流向，且於偵查中
    屢以各種事由不出庭或清償借款，足認被告借款之初，即無
    還錢意願等資為論據。訊之被告丙○○堅決否認有何詐欺取
    財之犯行，辯稱：上開金額均屬江瑞益因生意上週轉之需，
    由其出面以借20萬元，月付3萬元之高利向告訴人甲○○借
    款，甲○○再轉向其胞姐、友人「長哥」、丁○○等人籌款
    並從中賺取利息差額，江瑞益均知情，當時也是江瑞益開票
    ，上開借款其雖分文未取，仍出面與甲○○胞姐、友人洽商
    並簽立本票，賣車時甲○○也知情，其絕無詐欺之意圖等語
    。
三、按犯罪事實應依證據認定之，無證據不得認定犯罪事實；不
    能證明被告犯罪或其行為不罰者，應諭知無罪之判決，刑事
    訴訟法第154條第2項、第301條第1項分別定有明文。又按刑
    法第339條第1項詐欺罪之成立，以意圖為自己或第三人不法
    之所有，以詐術使人將本人或第三人之物交付為要件，所謂
    以詐術使人交付，必須被詐欺人因其詐術而陷於錯誤，若其
    所用方法，不能認為詐術，亦不致使人陷於錯誤，即不構成
    該罪，最高法院84年度臺上字第4734號亦著有判決意旨可參
    。且民事債務人未依債之本旨履行給付之情況，在一般社會
    經驗上原因眾多，非必均出於詐欺犯罪一端，苟無足可認其
    自始具有不法所有意圖之積極證據，縱令於債之關係成立後
    ，惡意不為給付，亦僅能令負民事上遲延給付責任，不能據
    此推測其在負債之初一概具有從事財產犯罪行為之故意。經
    查：
  (一)被告丙○○向告訴人甲○○借得之款項分別為90年9月14 日
    向甲○○借款50萬元。並自90年9月間至91年3月間，陸續借
    得87萬7千5百元，91年3月14日被告簽立保管條所載45萬元
    金額，已包括於上開87萬7千5百元之金額內，業據告訴人甲○○於原審審理時證述明確（見原審卷第59頁），是公訴意
    旨認被告另於91年3月4日向告訴人借款45萬元，與告訴意旨
    不符，先此敘明。
  (二)被告丙○○自90年4月間起，至91年年中期間，陸續向告訴
    人甲○○借款137萬7千5百元，向告訴人丁○○借款共125萬
    5千元等情，為被告丙○○所自承，復有卷附讓渡書影本1紙
    、切結承諾書影本1紙、保管條影本1紙、本票影本2紙、支
    票影本8紙及退票理由單影本7紙、憑據影本1紙等在卷可參
    ，而被告雖辯稱上開款項均屬其代江瑞益所借，然證人江瑞
    益於原審法院審理中證述：其曾請被告丙○○調借款項2、3
    次，都是開其的票，第1次開40萬元的票，請被告調錢，都
    聽被告說是向甲○○調錢，且其均已償還等語，被告之前有
    拿其的票向丁○○調借現金，利息10萬元每月3千元等語不
    符（見原審卷第64頁、第65頁），是上開金額應為被告丙○○自己向告訴人甲○○、丁○○間借貸之事實堪以認定，則
    本案應進一步審究者為被告丙○○向告訴人甲○○、丁○○
    借貸過程中是否有詐術之施用，並因此導致告訴人甲○○、
    丁○○陷於錯誤，而為出借款項之決定。
  (三)證人即告訴人甲○○就被告借款時如何施用詐術一節，雖指
    稱：被告丙○○均以江瑞益急用為由，持其本人簽發之支票
    或他人簽發之客票陸續向其調取現金，並曾簽立如無法還款
    ，願將所有之裕隆汽車讓渡之讓渡書取信告訴人，然其後上
    開支票及客票都跳票，也未履行讓渡汽車之承諾等語（見93
    年度偵緝字第237號卷第67六十七頁反面、原審卷第58、59
    頁）。惟查，甲○○與江瑞益屬堂兄弟關係，業經證人江瑞
    益於偵查中證述明確（見93年度偵緝字第237號卷第67頁）
    。又被告丙○○與甲○○認識，亦係透過江瑞益之介紹，亦
    據證人甲○○於原審法院審理時證述明確（見原審卷第61頁
    ），則告訴人甲○○對被告以江瑞益名義多次借款之緣由是
    否屬實，應可輕易查證，且衡情告訴人亦不致因被告以此說
    詞，未考量其他因素（債務人償債能力、利息約定），即驟
    為出借款項之決定，是告訴人甲○○之指訴縱使為真，亦難
    以被告執此事由借款，屬詐術之施用，並因而使告訴人甲○○陷於錯誤。又被告縱有違反其向告訴人甲○○借款50萬元
    時承諾若無法還款願讓渡汽車之約定，亦僅屬代物清償義務
    之違反，不涉及詐術之施用，此從被告於50萬元借款未依限
    清償，告訴人甲○○未進一步追償，仍陸續出借87萬7千5百
    元予被告1節，可得印證。
  (四)再證人即告訴人丁○○雖指訴被告丙○○以江瑞益急用為由
    ，持江瑞益簽發之支票向其陸續借款等語（見原審卷第62頁
    ）。惟告訴人丁○○又證稱：其於被告丙○○無力還款時，
    曾依江瑞益之請求將由江瑞益名義製作之支票取回等語（見
    原審卷第63頁），則告訴人丁○○如認被告丙○○所借之款
    項，係因屬江瑞益之借款方同意借款，則其借款無法獲償時
    ，本應持由江瑞益名義製作之支票積極向江瑞益追索，其卻
    同意江瑞益取回支票，改持由被告簽發之本票資為債權證明
    ，足見告訴人丁○○對真正借款人知之甚詳，其同意借款予
    被告丙○○，並非因被告持江瑞益簽發之票據或誆稱係江瑞
    益需週轉所致，自難認被告向丁○○借款，有何施用詐術並
    使其陷於錯誤可言。
  (五)被告丙○○向告訴人甲○○、丁○○借款，其中甲○○部分
    資金來源係向其配偶、胞姐、友人「長哥」籌集而來，且就
    借款雙方並有付息之約定，業據被告丙○○供述在卷，並有
    其提出借款付息之支票存根及甲○○、丁○○記載借款金額
    及利息相關書證為據（見原審卷第84頁至第91頁、第107頁
    ），告訴人丁○○、證人江瑞益亦均證稱雙方之借貸有付息
    之約定（見原審卷第62頁、第65頁），且核證人江瑞益所提
    出由其簽發並付款之第七商業銀行發票日91年6月20日，票
    號SF0000000，票面金額30萬2千5百元、發票日91年6月20日
    ，票號SF0000000，票面金額5萬元、發票日91年6月30日，
    票號SF0000000、票面金額21萬2千5百元、發票日91年7月10
    日之支票影本3紙（附於原審外放證物袋），該3紙支票均由
    告訴人丁○○背書後領取，另告訴人甲○○亦不否認上開借
    貸期間，被告有償還部分金額（見93年度他字第8號卷第18
    頁），足證雙方借貸期間，告訴人丁○○、甲○○借出之款
    息，已獲部分償付，且依一般生活經驗之認知，告訴人甲○○、丁○○亦係因已獲取部分款息之支付，方屢在舊債未獲
    清償前，仍陸續借款或展延還款。告訴人甲○○否認雙方之
    借貸有付息之約定，除與上開證人證述、被告提出之書證相
    違外，徵諸告訴人甲○○借予被告數額達137萬7千5百元，
    且款項分別來自其胞姐、友人，借款次數及時間均非短，以
    雙方無重大親誼，若未有付息之約定及收取相當款息，仍甘
    冒借出款項無法之收回之風險，顯與常情相違，是其證述顯
    與事實不符，而難採為不利被告認定之根據。
  (六)綜上所述，公訴人所提出之告訴人甲○○、丁○○之指訴及
    讓渡書影本、切結承諾書影本等書證，僅足證明被告有向告
    訴人甲○○、丁○○借貸且迄今仍未完全履行債務之情事，
    並未能指出相當積極證據證明被告借款時有主觀上不法之意
    圖及詐術之施用，並因而使告訴人陷於錯誤。是以，被告所
    為部分辯解，縱屬不可採信，惟在欠缺其他積極證據或間接
    證據之情況下，本院綜合各情，認依目前現有事證，仍未能
    達於通常一般之人均不致有所懷疑，而得確信告訴人所稱被
    告連續詐欺取財之指訴，確實為真之程度，被告與告訴人間
    之民事紛爭，自應循民事程序處理。況且，被告嗣已與告訴
    人甲○○、丁○○分別簽立分期和解契約書，以125萬元與
    告訴人丁○○達成和解、150萬元與告訴人甲○○達成和解
    ，此經告訴人丁○○、甲○○於本院準備程序中到庭供述明
    確，並有分期和解契約書影本2紙附卷可參，顯見其等應係
    民事糾葛。此外，本案復查無其他證據可證被告確有公訴人
    所指之詐欺取財犯行，揆諸首揭說明，既無積極證據足認被
    告有刑法第339條第1項之詐欺取財罪嫌，基於罪疑為輕之原
    則，自應為被告有利之認定，其犯行尚屬不能証明。原審以
    不能證明被告犯罪，而依刑事訴訟法第301條第1項規定，諭
    知無罪之判決，經核認事用法，並無不合，檢察官上訴意旨
    仍以：被告將汽車典當他人，所得款項並未償還告訴人甲○○，應具有可責性等情，就原審採證認事之職權行使加以指
    摘，認應對被告予以論罪科刑，而指摘原判決不當，惟本院
    認檢察官此部分之指摘縱係屬實，被告此部分所為仍與詐欺
    取財罪之構成要件有間，故檢察官此部分之上訴意旨既不足
    積極證明被告有施用詐術之行為，亦難認告訴人有何陷於錯
    誤之情形，又無從證明被告主觀上有何詐欺之犯意，其上訴
    經核並無理由，應予駁回。
據上論斷，應依刑事訴訟法第368條，判決如主文。
本案經檢察官乙○○到庭執行職務。
中    華    民    國    95    年    2   月   22       日
          刑事第十一庭  審判長法  官  黃  梅  月
                              法  官  黃  日  隆
                              法  官  林  宜  民
上列正本證明與原本無異。
不得上訴。
                              書記官  林  桂  鳳
中    華    民    國    95    年    2   月   23       日
                                                      Ａ


司法院資訊處製作；財團法人民間司法改革基金會備份。
